臺北高等行政法院判決　　　　　　　　　　　　　　　九十一年度訴字第五七○號
　　　　　　　　　　　　　　　.
　　原　　　告　甲○○
　　　　　　　　乙○○
　　　　　　　　丙○○
　　　　　　　　丁○○
　　共　　　同　己○○技師）.
　　訴訟代理人
　　　　　　　　戊○○
　　被　　　告　經濟部智慧財產局
　　代　表　人　蔡練生（局長）
　　訴訟代理人　庚○○
右當事人間因發明專利申請事件，原告不服經濟部中華民國九十年十二月七日經（九
○）訴字第○九○○六三二八一四○號訴願決定，提起行政訴訟。本院判決如左：
    主  文
原告之訴駁回。
訴訟費用由原告負擔。
    事  實
壹、事實概要：
    緣原告前於民國（以下同）八十六年十一月十四日以「三明治式視網膜之移植方
    法與切取裝置」向前經濟部中央標準局（八十八年一月二十六日改制為智慧財產
    局）申請發明專利，經該局編為第00000000號予以審查，不予專利。原
    告不服，申請再審查，嗣於八十九年八月七日申請將該申請案分割為兩案，並將
    分割後之原案之發明名稱修正為「生物性三明治式視網膜之製造方法」（以下簡
    稱系爭案），經被告於九十年六月二十六日以（九○）智專三（三）○五○五四
    字第○九○八七○○一一四八號專利再審查核駁審定書為仍應不予專利之處分。
    原告不服，提起訴願，遭駁回後，遂向本院提起行政訴訟。
貳、兩造聲明：
一、原告聲明：求為判決
１、訴願決定及原處分均撤銷。
２、訴訟費用由被告負擔。
二、被告聲明：求為判決如主文所示。
、兩造爭點：
    系爭案是否為視網膜移植手術之一主要步驟，而應適用本件專利處分時專利法二
    十一條第一項第二款規定之「人體或動物疾病之診斷、治療或手術方法」，不予
    發明專利？
一、原告陳述：
１、為使系爭案更符合發明標的，且彰顯系爭案之特徵，原告曾於八十九年八月七日
    提出分割，並修正系爭案之發明名稱為「生物性三明治式視網膜之製造方法」，
    並修改申請專利範圍，且經被告審查認定，並於八十九年十一月一日以（八九）
    智專三（三）○五○五四字第○八九八二○○五四九七號「再審查案核駁理由先
    行通知書」函知原告，其來函之說明第二點，已明確提示「本案八十九年八月七
    日所提之分割案，其實質內容未變，准予修正」。故以下系爭案均應以八十九年
    八月七日所提之分割案為主體，應無爭議，合先述明；其修正後之申請專利範圍
    敘述如下：
(1)、一種生物性三明治式視網膜之製造方法，係將已摘除的視網膜置放在一片生物性
    膠膜上，再迅速地減少該視網膜周邊部分的含水量，然後以另一片生物性膠膜包
    覆在視網膜之另一面上，以使該視網膜包埋在二片生物性膠膜之間，再以切取裝
    置將包埋有該視網膜的兩片生物性膠膜黏連，同時將不含視網膜之生物性膠膜多
    餘部分予以切除，以使該等生物性膠膜的形狀大小大致上符合於該視網膜的形狀
    大小，據以製造出三明治式視網膜。
(2)、依據申請專利範圍第一項所述之生物性三明治式視網膜之製造方法，其中，其用
    來減少視網膜周邊含水量的方法，係以棉棒沾吸水份者。
(3)、依據申請專利範圍第一項所述之生物性三明治式視網膜之製造方法，其中，該生
    物性膠膜是採用動物明膠（Gelatin） 與水均勻地混合後，再以減壓乾燥法在玻
    璃上鑄膜而成。
(4)、依據申請專利範圍第一項所述之生物性三明治式視網膜之製造方法，其中，該生
    物性膠膜是採用藻酸鈉鹽（Na-Alginate） 等與水均勻地混合後，再以減壓乾燥
    法在玻璃上鑄膜而成。
２、專利法第二十一條第一項規定：「下列各款不予發明專利：一、動、植物新品種
    。但植物新品種育成方法不在此限。二、人體或動物疾病之診斷、治療或手術方
    法。三、科學原理或數學方法。四、遊戲及運動之規則或方法。五、其他必須藉
    助於人類推理力、記憶力始能執行之方法或計畫。六、發明妨害公共秩序、善良
    風俗或衛生者。」
３、查訴願決定機關及被告認定系爭案違反專利法第二十一條第一項第二款，係為人
    體或動物疾病之診斷、治療或手術方法，為法定不予發明專利，從而以原處分書
    為不予專利之處分，其訴願駁回理由及被告之再審查核駁理由如下：
    被告再審查核駁理由：「
(1)、被告曾以八十九年十一月一日（八九）智專三（三）○四○五四字第○八九八二
    ○五四九七號再審查核駁理由先行通知書詳述本案應不予專利之理由（不另贅述
    ）通知申請人申請，並經申請人補充說明到局，惟經審酌後，本案仍應不予專利
    ，其理由如下。
(2)、本案擬以「生物性三明治式視網膜之製造方法」申請發明專利。本案所請為一製
    備移植用視網膜之方法。
(3)、本案已說明非常清楚，並無面詢之必要。
(4)、本案所請之專利標的，為將捐贈者之視網膜取出後，以生物性膠膜包成三明治，
    再行移植；其製備方法或有利於視網膜之保存，但顯為視網膜移植手術之一主要
    步驟，屬專利法第二十一條第一項第二款所界定之「人體疾病之手術方法」。
    據上論結，本案不符法定專利要件，爰依專利法第二十一條第一項第二款，審定
    如主文。」
    訴願決定機關訴願決定主要理由歸納如下：
(1)、本案為一製備移植用視網膜之製備方法；所請之專利標的，為將捐贈者之視網膜
    取出後，以生物性膠膜包成三明治，再行移植，其製備方法或有利於視網膜之保
    存，但顯為視網膜移植手術之一主要步驟，為前揭專利法第二十一條第一項第二
    款所界定之「人體疾病之手術方法」，乃為應不予專利之處分。
(2)、依本案八十九年八月七日所提示之修正本所示，係將捐贈者之視網膜取出後，上
    、下面分別以生物性膠膜包成三明治。其主要目的在於視網膜之保存，以利移植
    手術；若不用於視網膜移植，本製備方法並無意義，因此，被告認本製備方法顯
    為視網膜移植手術之主要步驟，為人體疾病之手術方法，不符專利要件，經核尚
    無不合。從而，被告所為本件應不予專利之處分，揆諸首揭法條規定，洵無違誤
    ，應予維持。
４、就被告之核駁審定書及訴願決定機關之決定書，其不予專利之理由，原告未能認
    同，茲分述理由如下：
(1)、被告認為系爭案所請之專利標的，為將捐贈者之視網膜取出後，以生物性膠膜包
    成三明治，再行移植，顯然有誤：
    系爭案所請之專利標的，如修正後之申請專利範圍所示，系爭案所主張之「生物
    性三明治式視網膜之製造方法」，其所請之專利標的之實體為「生物性膠之應用
    ，並製成生物性三明治式視網膜之方法」，特別是用以解決視網膜或其它軟性易
    破之生物性組織其結構強度問題，藉由本發明之實施可增加視網膜或其它軟性易
    破之生物性組織其結構之強度，並可應用生物性膠（一種保護視網膜之載具或夾
    具）來保持其原生物性組織之特性等，以免其於離開動物或人體後於移動過程中
    造成破裂，或因接觸空氣而造成失水及其原生物組織特徵之改變等，其與手術方
    法欲解決「疾病」的問題顯然有異。由於視網膜得來不易，正由於其珍貴性，原
    告在經過多年的精心研究，終於完成本發明，系爭案可幫助視網膜之移植僅為其
    功效之一，本發明另外更重要的意義，乃是對於研發單位及學術機構而言，當視
    網膜離開動物體之後，先製成系爭案之「生物性三明治式視網膜」，其可使原本
    易破、容易失水之視網膜，在藉由系爭案之發明後，更方便於作長距離之移動，
    特別是跨國性且長程、長時間及長距離之移動，可更容易作較長時間之保存，而
    不改變其原生物性組織之特徵，以便於更方便的應用於實驗室，讓從事有關生物
    性組織之試驗或從事有關生物性組織之學術研究等，其顯然不是解決「疾病」之
    手術方法，更無專利法第二十一條第一項第二款有關「人體疾病之手術方法」之
    疑慮。
(2)、被告認為系爭案為單一用途，僅能提供於手術之過程中使用，其訴願駁回之理由
    明確指出：「若不用於視網膜移植，本製備方法並無意義。」其與事實顯然完全
    不符。
(3)、被告及訴願決定機關將手術方法與系爭案之製造方法完全混淆，甚至被告及訴願
    決定機關其本身亦無法釐清兩者之差異性及如何區別，又如何能作出正確之審定
    ；系爭案所請之專利標的為「物（生物性三明治視網膜）的製造方法」與訴願駁
    回理由及再審查核駁理由所述本案所請之標的為「手術（視網膜手術）之製備方
    法」，顯然為不同之發明領域。兩者之區別說明如下：
、依專利法及被告所制定之專利審查基準加以區別：
    查該審查基準第 1-1-1頁，第一章第一節「發明之定義」，將發明明確區分為三
    種類型，即物的發明、方法發明及用途發明三種類型，而系爭案屬「方法發明」
    應無爭議，但該「方法發明」又可進一步區分為：產品的製造方法及無產品的技
    術方法，兩者之差別依照該審查基準第一節「發明之定義」之註解一所示，可進
    一步瞭解，產品（為一實體物質之概念者）的製造方法，其為施予之一系列的動
    作、過程、操作或步驟，其最終係可產生一實體（可觸摸之物體）之具體非抽象
    結果者；但無產品的技術方法，其為施予一系列的動作、過程、操作或步驟，其
    最終係產生一非實體（可觸摸之物質）之具體非抽象結果者，例如疾病診斷方法
    實施後之疾病問題獲得瞭解之結果（無產品、但有具體之結果，且有一系列的動
    作、過程、操作或步驟）或手術方法實施後之疾病問題獲得解決之結果（無產品
    、但有具體之結果，且有一系列的動作、過程、操作或步驟）等。又專利法第二
    十一條第一項第二款規定「人體或動物疾病之診斷、治療或手術方法」為法定不
    予發明專利之項目，即為「疾病」之診斷、治療或手術方法，其「疾病」顯然為
    專利法第二十一條第一項第二款之主體，而「疾病」為非實體（可觸摸之物質）
    之概念，而「診斷、治療或手術方法」為解決前述「疾病」問題施予之一系列的
    動作、過程、操作或步驟，其用以達到「瞭解或解決疾病」之非實體（可觸摸之
    物體）之結果者。因此，專利法第二十一條第一項第二款規定「人體或動物疾病
    之診斷、治療或手術方法」，可以明確界定為「無產品的技術方法」其中之一種
    ，但又屬法定不予發明專利之項目，應無爭議。而系爭案係應用生物性膠（一種
    保護視網膜之載具、夾具或器具）製成生物性三明治式視網膜之方法，該方法最
    終係產生一結構強度更高之具體的物，為不爭之事實，故其為「產品的製造方法
    」其中之一種，亦應無爭議，由此可知系爭案非為專利法第二十一條第一項第二
    款規定之「人體或動物疾病之診斷、治療或手術方法」，故不為法定不予發明專
    利之項目甚為明確。
、依照發明之目的或解決之課題加以區分：
    專利法第二十一條第一項第二款所述之「人體或動物疾病之診斷、治療或手術方
    法」，其進一步解釋，所謂「人體或動物」應為人體或動物之活體，而非屍體，
    因為活體才有「疾病」及疾病所產生之生理問題，而屍體並無所謂「疾病」的概
    念，而「診斷」係一瞭解疾病的過程及步驟，「治療或手術方法」為解決上述「
    疾病」之手段，由此可知，專利法第二十一條第一項第二款所述之「人體或動物
    疾病之診斷、治療或手術方法」，其解決之課題為「活體生理上之疾病問題」，
    為一無產品之技術概念，其最終並不會產生一實體。系爭案所欲解決之問題為使
    一軟弱、易破、且容易失水之生物性組織，由本發明得以獲得更好的支持及保護
    ，該生物性組織與上述活體之概念顯然不同，就該生物性組織而言，並無上述所
    謂「疾病︱整個活體的問題，如：疼痛、無力、不舒服等等」之概念存在，其只
    有「腐壞或壞死」之概念，系爭案解決之課題為「增加生物性組織之結構強度及
    保持或保護其原生物性」，其最終會產生一實體，乃為一產品的製造方法。
(4)、被告認為系爭案為一手術之製備方法；惟查被告所制訂之相關審查基準第 1-1-4
    頁第三節有關「法定不予發明專利之項目」部分，根本無製備方法應為法定不予
    發明專利之規範，既無規範，又如何為不予專利之審定：
、相關審查基準第三節，法定不予發明專利之項目有關「人體或動物疾病之診斷、
    治療或手術方法」並無手術製備方法不予專利之規定，第 1-1-5頁第（三）點「
    對人體或動物疾病之手術方法」，係包含外科手術方法、採血方法等，第 1-1-5
    頁補充說明確有提到手術所需的預備性處理方法，係包含在手術方法之範疇內，
    該審查基準進一步舉例說明如下：手術所需的預備性處理方法，例如：為進行手
    術而實施之麻醉方法（為一無產品技術方法且非實體之概念者），亦包含於手術
    方法中。至於所謂醫療器材（為一實體物質概念者）、醫療品（為一實體物質概
    念者）本身以及非為對人體或動物疾病實施診斷、治療或手術為目的者，則不屬
    於診斷、治療或手術方法。例一：手術刀本身為手術所用的器具（具實體之物質
    ），非屬手術方法。例二：醫藥品本身係為物質，並非治療方法。例三：為美容
    而測定人體皮膚之方法（非為對人體或動物「疾病」實施診斷、治療或手術為目
    的），非屬診斷方法。例四：使用電腦等以處理量測人體各器官之構造、功能資
    料等（非為對人體或動物「疾病」實施診斷、治療或手術為目的者），亦非屬診
    斷方法。
、由以上審查基準所規範的內容更加可以證明，所謂手術方法或手術所需的預備性
    處理方法，均係屬無產品之技術方法之其中一種，且以活體疾病為前題，與系爭
    案係為截然不同之範疇，至於所謂製備方法，明確的顯示，從來未曾於審查基準
    中被界定過，因此原告就被告以：系爭案所請求標的為手術之製備方法，不符專
    利法第二十一條第一項第二款所界定之「人體疾病之手術方法」，不予專利之審
    定，實在不知其明確意義，且被告以個人自創之理由據以核駁發明人之發明，其
    作法顯然在適法性上有極嚴重之瑕疵。
(5)、被告認為系爭案其製備方法或有利於視網膜之保存，顯然已認同其具有手術以外
    之功能及價值，可惜僅憑直覺之認定，卻未加以深入探討，顯然嚴重漠視系爭案
    對研發單位及學術機構之貢獻及價值：
、在此講求「知識經濟」的時代，國家及產業之競爭力，若要擺脫傳統及低附加價
    值之產業型態，唯一且最有效的方式就是不斷的研發，而環顧世界先進之國家，
    不難發現學術機構或研發單位才是技術創新之源頭，故重視學術機構或研發單位
    其設備或過程之需求，才能創造好的研發環境。被告身為智慧財產權的主管機關
    ，其任何有關智慧財產權之制度或審定，均直接或間接攸關國家及產業競爭力之
    提升，且現代科技進步，新的價值及典範不斷的產生，身為智慧財產權的主管機
    關，亦應以符合時代之腳步調整其步伐，尤其不可對問題毫不認真的探討，審慎
    的釐清案情細微之差異，以更精確的論點及見解來界定案情之細微，否則失之毫
    釐差之千里，不但不能幫助產業在智慧財產權方面落實保護，更可能成為阻礙企
    業進步的絆腳石，而相關審查基準，亦應透過案例不斷的修訂，以方便在爭議性
    的問題上，能更方便的加以釐清。
、若以與本案類似的案例為例，現代科技的進步，已有電子人工心臟之發明，其甚
    至可完全取代原本自然的心臟，其亦以手術的方法，再次與動物體相結合，試問
    人工心臟之發明是手術之方法、手術所需的預備性處理方法或是手術之製備方法
    ，或者其為醫療器材之發明呢？究竟是否應給予專利呢？該發明之專利權審定，
    就國家或產業在世界之競爭力有何直接或間接之意義呢？又其對產業之研發意願
    或根留台灣又有何正面或負面之意義？
、現在跨國性的手術移植非常普遍，以腎臟移植為例，腎臟自動物體取出後，為保
    持其器官的可用性，先要以低溫方式保存，尤其是藉由冰桶加以保護及確保溫度
    之維持。除此以外，更需要以搭專機之方式運往國外之目的地，以爭取其時效性
    ，假設有一發明，其係在取出腎臟後，先以一生物性膠加以保護，放入冰桶中運
    送，其最後用於移植或學術研究，該生物性膠可避免該取出之腎臟被直接凍傷，
    或避免其與運送器具直接接觸，且移植時不須將生物性膠再次分離即可直接植入
    人體，此時，該發明是否亦為手術之方法呢？
５、綜上所述，系爭案所揭露之內容與手術方法其差異甚為明確，被告及訴願決定機
    關不予專利之處分實有違誤，請判決如原告訴之聲明。
二、被告陳述：
１、原告訴稱系爭案專利範圍所請，為將捐贈者之視網膜取出後，上、下面分別以生
    物性膠膜包成三明治。其主要目的在於保存視網膜，以利移植云云；據此系爭案
    所請顯為視網膜移植手術過程中之一步驟，屬專利法第二十一條第二款所界定之
    「人體疾病之手術方法」，應不予專利，殆無疑義。
２、原告復訴稱被告將手術方法與系爭案之製造方法混淆云云。經查系爭案所請「顯
    為視網膜移植手術過程中之一步驟」，審查過程中並未將系爭案所請界定為「手
    術方法」。
３、原告另訴稱被告係依專利名稱而認為系爭案為一手術之製備方法云云。經查系爭
    案審查主要針對「專利內容」和「專利標的」，而非「專利名稱」。
４、綜上所述，被告之原處分並無違法，請判決如被告答辯之聲明。
    理  由
一、按凡利用自然法則之技術思想之高度創作，而具有產業上利用者，得依法申請發
    明專利，固為本件專利處分時專利法第十九條及第二十條第一項所明定。惟「人
    體或動物疾病之診斷、治療或手術方法」不予發明專利，復為同法第二十一條第
    一項第二款所明定。
二、本件被告以，第00000000號「生物性三明治式視網膜之製造方法」發明
    專利申請案為一製備移植用視網膜之方法；所請之專利標的，為將捐贈者之視網
    膜取出後，以生物性膠膜包成三明治，再行移植，其製備方法或有利於視網膜之
    保存，但顯為視網膜移植手術之一主要步驟，為前揭專利法第二十一條第一項第
    二款所界定之「人體疾病之手術方法」，乃為應不予專利之處分。原告不服，循
    序提起訴願、本件行政訴訟，均訴稱，系爭案係關於生物性三明治式視網膜之製
    造方法，為一製造方法之發明，非屬於手術方法之發明；系爭案所欲解決之問題
    為使一軟弱、易破且易失水之物質，藉由系爭案之發明得以獲得更好支持與保護
    ，與手術方法解決之課題為生理上之病痛顯然不同，系爭案符合發明專利性云云
    。惟查：
１、依系爭案八十九年八月七日所提出之修正本載明其申請專利範圍為：「1.一種生
    物性三明治式視網膜之製造方法，係將已摘除的視網膜置放在一片生物性膠膜上
    ，再迅速地減少該視網膜周邊部分的含水量，然後以另一片生物性膠膜包覆在視
    網膜之另一面上，以使該視網膜包埋在二片生物性膠膜之間，再以切取裝置將包
    埋有該視網膜的兩片生物性膠膜黏連，同時將不含視網膜之生物性膠膜多餘部分
    予以切除，以使該等生物性膠膜的形狀大小大致上符合於該視網膜的形狀大小，
    據以製造出三明治式視網膜。2.依據申請專利範圍第一項所述之生物性三明治式
    視網膜之製造方法，其中，其用來減少視網膜周邊含水量的方法，係以棉棒沾吸
    水份者。3.依據申請專利範圍第一項所述之生物性三明治式視網膜之製造方法，
    其中，該生物性膠膜是採用動物明膠（Gelatin） 與水均勻地混合後，再以減壓
    乾燥法在玻璃上鑄膜而成。4.依據申請專利範圍第一項所述之生物性三明治式視
    網膜之製造方法，其中，該生物性膠膜是採用藻酸鈉鹽（Na-Alginate） 等與水
    均勻地混合後，再以減壓乾燥法在玻璃上鑄膜而成。」又依其中文發明摘要記載
    ：「．．．該視網膜能得到生物性膠膜適當地支持與保護而保持完好，使得視網
    膜移植手術更為安全且更具實質效益者。」故系爭案主要目的在於保持視網膜之
    完好，以利於視網膜移植手術；且依其發明說明所敘述者均係用於視網膜移植，
    以解決視網膜結構強度問題，而不及原告所主張之用以解決其它軟性易破之生物
    性組織結構強度問題。另人體之視網膜需要進行移植手術，基本上就是一種病態
    ，因此，被告認系爭案顯為視網膜移植手術之一主要步驟，為人體疾病之手術方
    法，不符專利要件，經核尚無不合。
２、縱使目前跨國性的手術移植非常普遍，系爭案有利於視網膜之保存，惟系爭案仍
    不失為視網膜移植手術之一主要步驟，依本件專利處分時專利法第二十一條第一
    項第二款之規定，仍應不予發明專利。
三、綜上所述，原告之陳詞均不可採，則被告所為「本案應不予專利」之處分，揆諸
    首揭規定，並無違誤，訴願決定予以維持，亦無不合。原告徒執前詞，訴請撤銷
    訴願決定及原處分，並無理由，應予駁回。
四、本件事證已臻明確，兩造其餘攻擊防禦方法與本件判決結果不生影響，故不逐一
    論述，併此敘明。
據上論結，本件原告之訴為無理由，爰依行政訴訟法第九十八條第三項前段判決如主
文。
中    華    民    國      九十一      年      十二      月      十一    日
                             臺 北 高 等 行 政 法 院 第 二 庭
                                   審 判 長 法    官 徐瑞晃
                                            法    官 李得灶
                                            法    官 吳慧娟
右為正本係照原本作成。
如不服本判決，應於送達後二十日內，向本院提出上訴狀並表明上訴理由，如於本判
決宣示後送達前提起上訴者，應於判決送達後二十日內補提上訴理由書（須按他造人
數附繕本）。
中    華    民    國      九十一      年      十二      月      十一    日
                                            書 記 官 劉道文
